臺北高等行政法院判決　　　　　　　　　　　　　　　九十年度訴字第五八三五號
　　　　　　　　　　　　　　　.
　　原　　　告　甲○○
　　　　　　　　丙○○
　　　　　　　　庚○○
　　　　　　　　丁○○
　　　　　　　　己○○
　　　　　　　　乙○○
　　　　　　　　戊○○
　　　　　　　　　　　　　 　.
　　被　　　告　台北市政府社會局
　　代　表　人　陳皎眉（局長）住同右
　　訴訟代理人　癸○○
　　　　　　　　辛○○
　　　　　　　　壬○○
右當事人間因身心障礙者保護法事件，原告不服臺北市政府九十年十月十七日府訴字
第九０一五九七八八００號、九十年十月三十一日府訴字第九０一七二八四四００號
、九十年十月十八日府訴字第九０一六八六三八００號、九十年十月十八日府訴字第
九０一六八六四一００號、九十年八月三十一日府訴字第九０一０五七四六００號、
九十年八月三十日府訴字第九０一０五七三五００號、九十年十月三十一日府訴字第
九０一七二八三九００號訴願決定，提起行政訴訟。本院判決如左：
    主  文
原告之訴駁回。
訴訟費用由原告平均負擔。
　　事  實
一、事實概要：
　　臺北市政府警察局松山分局松山派出所於民國（下同）九十年五月七日一時三十
　　分臨檢臺北市○○○路○段二０六號二樓「真好民間療法所」，查獲該店之負責
　　人甲○○雇用明眼人丙○○、庚○○、丁○○、己○○、乙○○、戊○○等六人
　　於營業場所內分別為男客從事按摩，案經該分局以九十年五月八日北市警松分行
　　字第九０六一六五三一００號函檢送偵訊（調查）筆錄影本等請被告查處。嗣經
　　被告認原告等七人違反身心障礙者保護法第三十七條第一項規定，乃依同法第六
　　十五條規定，分別就：
  (一)原告甲○○以九十年五月十七日北市社三字第九０二三五九七六００號處分書，
    科以新台幣六萬元罰鍰。
  (二)原告丙○○以九十年五月十七日北市社三字第九０二三五九七六０一號處分書，
    科以新台幣一萬元罰鍰。
  (三)原告庚○○以九十年五月十七日北市社三字第九０二三五九七六０二號處分書，
    科以新台幣三萬元罰鍰。
  (四)原告丁○○以九十年五月十七日北市社三字第九０二三五九七六０三號處分書，
    科以新台幣二萬元罰鍰。
  (五)原告己○○以九十年五月十七日北市社三字第九０二三五九七六０四號處分書，
    科以新台幣一萬元罰鍰。
  (六)原告乙○○以九十年五月十七日北市社三字第九０二三五九七六０五號處分書，
    科以新台幣一萬元罰鍰。
  (七)原告戊○○以九十年五月十七日北市社三字第0000000000號處分書，
    科以新台幣一萬元罰鍰。
  原告等七人不服被告所為之原處分，分別提起訴願，分經臺北市政府以九十年十月
  十七日府訴字第九０一五九七八八００號、九十年十月三十一日府訴字第九０一七
  二八四四００號、九十年十月十八日府訴字第九０一六八六三八００號、九十年十
  月十八日府訴字第九０一六八六四一００號、九十年八月三十一日府訴字第九０一
  ０五七四六００號、九十年八月三十日府訴字第九０一０五七三五００號、九十年
  十月三十一日府訴字第九０一七二八三九００號訴願決定予以駁回，原告等七人猶
  表不服，遂提起本件行政訴訟。
二、兩造聲明：
　(一)原告聲明 (原告庚○○、丁○○、己○○、乙○○、戊○○均未於言詞辯論期日
    到場，惟據其等書狀陳述)：訴願決定暨原處分均撤銷。
　(二)被告聲明：駁回原告之訴。
三、兩造之爭點：原告丙○○等六人為客人進行舒筋解勞為目的之手、足、頭、背等
                行為，是否屬於對人體疾病所為之處置行為？抑或該當於身心障礙
                者保護法第三十七條第一項規定？
　(一)原告主張之理由：
    1.按「為維護身心障礙者之合法權益及生活，保障其公平參與社會生活之機會，
      結合政府及民間資源，規劃並推行各項扶助及福利措施，特制定本法；本法未
      規定者，適用其他法律之規定。」身心障礙者保護法第一條定有明文。該法規
      定意在保障身心障礙者之工作機會。然就相關法令觀之，在國內似僅有視障者
      及醫護人員可合法取得為人按摩資格，其恐有「假平等」之譏，甚至違反憲法
      第十五條保障人民（非僅視障者）之工作權。
    2.丙○○等六名原告為顧客所為之推拿整復行為既無涉按摩，原告甲○○自更無
      因其為僱用人之身份而遭受二倍罰鍰處分：
      身心障礙者保護法所保障視障者工作機會之目的在於按摩，無涉於其他。觀該
      法第三十七條第一項及按摩業管理規則第五條規定可知，我國認許能從事按摩
      業之人除視障者外，尚有醫護人員以按摩為病患治病者、經按摩技術士技能檢
      定合格及領有主管機關核發之按摩技術士執業許可證等幾類，即除保障視障者
      之工作機會外，尚兼顧其他更重大之事項。換言之，保障視障者之工作機會應
      非絕對且唯一之重大事項。況原告等既取得傳統整復員等相關資格，自應可為
      人從事推拿整復等傳統整復員適用範圍內之工作項目，無涉按摩之範圍。
    3.內政部八十五年八月十四日台內社第八五八０五八六號函、八十六年十二月九
      日台內社第八六八九八０二號函、行政院衛生署八十六年七月十一日衛署醫字
      第八六０三００二六號函、八十六年九月九日衛署醫字八六０四八九九五號函
      等解釋可知，倘具傳統整復員資格而對人體實施處置疾病之行為時，為法所許
      。此由台北市政府訴願審議委員會對原告之訴願決定書中之敘述可推知。即在
      未使用儀器，未交付或使用藥品，或未有侵入性而以傳統習用之方法，對人體
      疾病所為之處置行為，如藉按摩、指壓、刮痧、腳底按摩、收驚、神符、香灰
      、拔罐、氣功與內功之功術等方式，對人體疾病所為之處置行為，應非屬身心
      障礙者保護法第三十七條第一項前段規定所規範之對象。雖從案發現場之偵訊
      筆錄得知，丙○○等六名原告為男客從事指、油壓之服務（服務對象非僅限於
      男客），然基於現今科技時代文明病之種類日益繁雜，尤以肝病為甚之前題下
      ，今原告等雖無明確事證以證明其乃為男客從事對人體疾病之處置行為，然倘
      以中醫理論言之，藉由按摩（或推拿）人體穴道之方式，亦可達成按摩內臟以
      刺激氣血運行之實，而收強身健體之功效。是以，丙○○等六名原告表面上雖
      以指、油壓之方式為顧客服務，然其男客既有疏鬆筋骨、消除疲勞之感覺時，
      實已收病體處置之功效，此就中醫人體穴位之理論言之，自應為不爭之事實。
    4.丙○○等六名原告對其顧客以指、油壓之方式服務時，其究應否屬於對人體疾
      病之處置？被告非但忽略按摩與推拿整復之區別，更無視原告等尚有為男女顧
      客從事刮疹、拔罐等對病體處置行為之服務，其間又事涉是否對人體為疾病之
      處置行為，此更凸顯本件之複雜性及專業性。
  (二)被告主張之理由：
    1.按身心障礙者保護法第三十七條第一項前段規定「非本法所稱視覺障礙者不得
      從事按摩業‧‧‧。」第六十五條規定「違反第三十七條第一項者，處新台幣
      一萬元以上三萬元以下罰鍰，並限期改善。前項違法事件如於營業場所內發生
      ，並依前項標準加倍處罰營業場所負責人或所有權人。‧‧‧」
    2.本案原告丙○○於臨檢筆錄中陳述「問：客人王００何時進入該店消費？你於
      何時開始為其作指、油壓按摩？答：客人王００是今（七）日０時三十分許進
      入店內消費，我是客人進入後隨即替客人按摩」「問：消費方式？如何收費？
      答：消費方式為替客人做背部、頭部、頸部油壓按摩。收費方式為一節九十分
      鐘收費壹仟玖佰元，店方抽壹仟，我拿玖佰元」。客人王００於臨檢筆錄中陳
      述「問：你是否於九十年五月七日一時三十分在臺北市松山區○○○路○段二
      ０六號二樓店名為真好民間療法所九號治療室內正由女服務生丙○○為你指、
      油壓按摩被警查獲接受訊問？答：是的。」「問：該店消費方式？你如何得知
      前來消費？答：該店是以一節九十分鐘收費壹仟玖佰元，由女服務生替我按摩
      背部、頭部及頸部。是朋友告知前來本店的。」
    3.原告庚○○於臨檢筆錄中陳述：「問：客人陳００何時進入該店消費？你於何
      時開始為其作指、油壓按摩？答：九十年五月六日二十三時三十分進入消費。
      我於九十年五月六日二十三時三十五分開始為作指、油壓」。客人陳００於臨
      檢筆錄中陳述「問：你是否於九十年五月七日一時三十分在臺北市松山區○○
      ○路○段二０六號二樓治療室第四間房間內正由女服務生庚○○為你指、油壓
      按摩被警查獲接受訊問？答：是的。」「問：該店消費方式？你如何得知前來
      消費？答：九十分鐘壹仟玖佰元，‧‧‧此地是朋友介紹的。」
    4.原告丁○○於臨檢筆錄中陳述「問：客人高００何時進入該店消費？你於何時
      開始為其作指、油壓按摩？答：他於今（七）日一時進入該店消費。我於今（
      九十）年五月七日一時十分為其按摩」「問：消費方式？如何收費？答：以九
      十分鐘為一節收費壹仟玖佰元，為男客提供指、油壓按摩頭、手、足、背部」
      。客人高００於臨檢筆錄中陳述「問：你是否於九十年五月七日一時三十分在
      臺北市松山區○○○路○段二０六號二樓真好民間療法所治療室八內正由女服
      務生丁○○為你指、油壓按摩被警查獲接受訊問？答：是的」「問：該店消費
      方式？你如何得知前來消費？答：該店以九十分鐘為一節收費壹仟玖佰元。我
      是看雜誌廣告得知可前來消費‧‧‧。」
    5.原告己○○於臨檢筆錄中陳述「問：客人林００何時進入該店消費？你於何時
      開始為其作指、油壓按摩？答：在五月七日零時三十分許進入店內消費。」「
      問：消費方式？如何收費？答：以九十分鐘為限收費壹仟玖佰元正，其中清潔
      費‧‧‧」。客人林００於臨檢筆錄中陳述「問：你是否於九十年五月七日一
      時三十分在臺北市松山區○○○路○段二０六號二樓真好民間療法所內正由女
      服務生己○○為你指、油壓按摩被警查獲接受訊問？答：是的，在九十年五月
      七日零時三十分許進入真好民間療法所並由六號小姐實行指油壓背部」。
    6.原告乙○○於臨檢筆錄中陳述「問：詳細職業？答：現為（真好民間療法所）
      美容師」「問：客人陳００何時進入該店消費？你於何時開始為其作指、油壓
      按摩？答：他約於九十年五月七日零晨一時進入的。我約於九十年五月七日零
      晨一時十分為其開始按摩」「問：消費方式？如何收費？答：九十分鐘的按摩
      收費壹仟玖佰元正，消費完後‧‧‧」。客人陳００於臨檢筆錄中陳述「問：
      你是否於九十年五月七日一時三十分在臺北市松山區○○○路○段二０六號二
      樓第六治療室內正由女服務生乙○○為你指、油壓按摩被警查獲接受訊問？答
      ：正確，當時她正為我做按摩的服務」。「問：該店消費方式？你如何得知前
      來消費？答：按摩九十分鐘收費新台幣壹仟玖佰元。我是在九十年五月五日十
      八時左右在自立晚報的分類廣告裡得知。」
    7.原告戊○○於臨檢筆錄中陳述「問：客人湯００何時進入該店消費？你於何時
      開始為其作指、油壓按摩？答：他約於九十年五月六日二十二時五十分進入消
      費的。我也約於九十年五月六日零晨二十二時五十五分為其開始按摩。」「問
      ：消費方式？如何收費？答：九十分鐘收費壹仟玖佰元正‧‧‧」客人湯００
      於臨檢筆錄中陳述「問：你是否於九十年五月七日一時三十分在臺北市松山區
      ○○○路五段二０六號二樓真好民間療法所內正由女服務生戊○○為你指、油
      壓按摩被警查獲接受訊問？答：是」「問：該店消費方式？你如何得知前來消
      費？答：以九十分鐘收費壹仟玖佰元。經過門口看見招牌為民俗療法，所以來
      消費」負責人甲○○於臨檢筆錄中陳述「問：店內設施？營業內容？消費計價
      方式？答：店內除大廳設有櫃檯外，另有十個包廂，包廂內均有指、油壓按摩
      床乙組。營業項目係僱用女服務生為男客指、油壓按摩，每九十分鐘收費壹仟
      玖佰元整」「該店是否有市招？有無刊登或散發廣告？答：大門張貼有真好民
      間療法所店招。報紙則刊登有思詩工作室。」
    8.原告甲○○僱用之員工替客人從事頭、手、足、背部等身體指油壓按摩，並於
      臨檢記錄按捺可稽，已違反身心障礙者保護法第三十七條第一項規定「非本法
      所稱視覺障礙者不得從事按摩業‧‧‧。」依按摩業管理規則第四條規定「按
      摩業之手技包括：輕擦、揉捏、指壓、扣（叩）打、震顫、曲手、運動及其他
      特殊手技。」有關坊間業者以推拿、瘦身及護膚美容等行業運用各種手技提供
      消費性服務，是否涉及從事或兼營按摩業等相關疑義，內政部於八十五年八月
      十四日台85內社字第八五八０五八六號函說明二及說明三已有明示。查原告為
      中華民國臺北市傳統民俗療法協會會員，但該會員證書及傳統整復員證書均為
      民間團體「中華民國臺北市傳統民俗療法協會」所核發，加入會員容易且不需
      經國家技能鑑定考試即可取得（視覺障礙者從事按摩業，仍須經行政院勞工委
      員會職業訓練局技能檢定考試合格後，並經營業當地主管機關備核，方可執業
      ）。會員證只能證明會員身份之用，並非執業證照，民俗療法並未列為商業登
      記範圍也非政府核准營利事業登記項目，商業主管機關遇相關案件，亦核定為
      按摩行為而移交被告裁處。
    9.身心障礙者保護法（原殘障福利法）於六十九年六月二日總統公布施行。按摩
      業管理規則於七十一年七月九日內政部、行政院衛生署訂定發布，旨在保護、
      保障身心障礙朋友各項權益及生活，而視障朋友更是屬於身心障礙者中的弱勢
      ，因受限於視覺障礙而難以從事其他行業。憲法第十五條中有保障人民工作權
      之規定，而視障朋友工作權也是依循憲法之精神而制定的。又身心障礙者保護
      法部分條文修正案業奉總統於九十年十一月二十一日以華總一義字第九０００
      二二四六八０號令公布，其中第三十七條「非本法所稱視覺障礙者，不得從事
      按摩。但醫護人員‧‧‧不在此限」並未修改，表示該條文有存在之適用性及
      必要性。按摩與推拿原是大陸北方與南方的不同稱呼，且民間療法季刊（九十
      年三月號）中第十七頁也顯示推拿跟按摩為相同行為。而按摩並非如原告所稱
      功用僅是養生保健，現今視障按摩師亦從事多元化按摩服務，視障按摩中還有
      「理療按摩」證照，足見對身體疾病有其療效。
    10.依行政院衛生署八十二年十一月十九日衛署醫字第八二０七五六五六號公告事
      項一不列入醫療管理之行為如左：(一)未涉及接骨或內服藥品，而以傳統之推拿
      手法，或使用民間習用之外敷膏藥‧‧‧對運動跌打損傷所為之處置行為及內
      政部九十年五月十六日台（九十）內社字第九０一四三一四號函說明三本案究
      係對「人體疾病所為之處置行為」或執行「按摩業管理規則」所稱之按摩，請
      依個案具體事實分別認定之。是以原告辯稱其指油壓行為為民俗療法中之推拿
      整復，但由臨檢筆錄中顯示該店所提供的消費項目為全身指油壓按摩（指、油
      壓手技本屬按摩範圍），而非只針對身體某部分運動跌打損傷（如脫臼、瘀血
      ）之推拿，另針對人體疾病所為之處置行為，是指消費客人因身體染有疾病而
      前去治療，且消費客人經按摩後本來就能達到疏鬆筋骨、消除疲勞、增進健康
      之功效，此亦為內政部作為區別之所在。又該營業場所由臨檢筆錄中顯示並無
      領有合格營利事業證照，營業時間由上午十時至凌晨二時，收費每九十分鐘收
      費壹仟玖佰元整，以該營業場所營業時間及收費情形來看，也非如一般國術館
      、中醫院針對運動跌打損傷之推拿整復或疾病治療。另原告告知臨檢警員該店
      是從九十年四月五日開始營業，但被告稽查人員曾於九十年三月二十七日下午
      至該營業場所稽查，原該營業處所為「麗士美容護膚店」，為被告列管稽查之
      營業場所，由現負責人原告甲○○將該店承租下來，內部裝潢未變更，僅將二
      樓門口招牌改為「真好民間療法所」，並表示於九十年三月十一日才開始營業
      ，被告稽查人員並於現場告知業者相關法令規定，請原告勿提供指油壓等按摩
      服務以免觸法。從而被告依同法第六十五條規定，分別處以負責人原告甲○○
      六萬元罰鍰以及原告丙○○一萬元罰鍰、庚○○三萬元罰鍰 (本次為第四次違
      章) ，丁○○二萬元罰鍰（九十年五月四日已被處分一次）、己○○一萬元罰
      鍰、乙○○一萬元罰鍰、戊○○一萬元罰鍰，並無不合。
　　理  由
一、原告庚○○、丁○○、己○○、乙○○、戊○○經合法通知無正當理由，未於言
    詞辯論期日到場，核無民事訴訟法第三百八十六條各款情事，爰依行政訴訟法第
    二百十八條準用民事訴訟法第三百八十五條第一項前段之規定，由被告聲請一造
    辯論判決。
二、按身心障礙者保護法第三十七條第一項規定「非本法所稱視覺障礙者不得從事按
    摩業。但醫護人員以按摩為病患治療者，不在此限。」第六十五條規定「違反第
    三十七條第一項者，處一萬元以上三萬元以下罰鍰，並限期改善。前項違法事件
    如於營業場所內發生並依前項標準加倍處罰場所之負責人或所有權人。‧‧‧」
    按摩業管理規則第四條規定「按摩業之手技，包括：輕擦、揉捏、指壓、叩打、
    震顫、曲手、運動及其他特殊手技。」第五條規定「從事按摩業者，應具備下列
    條件：一依本法（身心障礙者保護法）領有身心障礙手冊之視覺障礙者。‧‧」
    至身心障礙者保護法所稱之按摩與對人體疾病所為之處置行為之區別亦有內政部
    八十五年八月十四日台內社字第八五八０五八六號函釋「主旨：所詢坊間推拿館
    （中心）、瘦身及護膚美容等行業運用各種手技提供消費性服務，是否涉及從事
    或兼營按摩業等相關疑義乙案，復如說明‧‧‧說明二依據按摩業管理規則第四
    條規定『按摩業之手技包括：輕擦、揉捏、指壓、扣（叩）打、震顫、曲手、運
    動、壓迫及其他特殊手技。』因此，有關病理按摩、美容中心等行業，其招牌既
    已標明指壓等涉及按摩之行為者，當列為稽查對象及依按摩業管理規則辦理。三
    至以變相之推拿、或無（或未使用）瘦身、護膚美容設備，卻有運用『手技』為
    消費者服務之實者‧‧‧如其已承認有從事違法之按摩行為，且有事實足資證明
    者，當應依殘障福利法（現為身心障礙者保護法）及按摩業管理規則處理之。」
    及內政部八十六年十二月九日台內社字第八六八九八０二號函釋「‧‧‧說明‧
    ‧‧依前函說明三略以該署同意刪除前公告『不列入醫療管理之行為』所使用之
    『按摩』乙詞，以免與身心障礙者保護法所稱之『按摩』混淆，又刪除該署八十
    六年七月十一日衛署醫字第八六０三００二六號函說明四。‧‧‧」、行政院衛
    生署八十六年七月十一日衛署醫字第八六０三００二六號函釋「主旨：有關從事
    腳底按摩業者是否違反身心障礙者保護法之規定乙案，復請查照。說明‧‧‧三
    嗣為兼顧現況，本署爰於八十二年十一月十九日衛署醫字第八二０七三六三六號
    公告不列入醫療管理之行為及其相關事項如左：(一)未涉及接骨或交付內服藥品，
    而以傳統之推拿方法，或使用民間習用之外敷膏藥、外敷生草藥與藥洗，對運動
    跌打損傷所為之處置行為。(二)未使用儀器，未交付或使用藥品，或未有侵入性而
    以傳統習用方式，對人體疾病所為之處置行為。如藉按摩、指壓、刮痧、腳底按
    摩、收驚、神符、香灰、拔罐、氣功與內功之功術等方式，對人體疾病所為之處
    置行為。‧‧‧四前述所稱不列入醫療管理，即開放由業者自行執行，並無須其
    醫護人員資格之限制。其依本署前開公告規定，以傳統習用之按摩、指壓、腳底
    按摩等方式，對人體疾病所為之處置行為，應非屬身心障礙者保護法第三十七條
    第一項前段規定所稱之『按摩業』。」、行政院衛生署八十六年九月九日衛署醫
    字第八六０四八九九五號函釋「‧‧‧說明：‧‧‧二本署八十二年十一月十九
    日衛署醫字第八二０七三六三六號公告不列入醫療管理之行為，其中所稱『以傳
    統習用之按摩、腳底按摩等方式，對人體疾病所為之處置行為』，係指以治療疾
    病為目的所為之按摩、腳底按摩，自有別於視覺障礙者為健康人從事以疏鬆筋骨
    、清除疲勞等非醫療目的所為之按摩。三至於本署前公告不列入醫療管理之行為
    所使用之『按摩』一詞，易與身心障礙者保護法所稱之「按摩」混淆，本署同意
    刪除。又本署八十六年七月十一日衛署醫字第八六０三００二六號復貴部函說明
    四並予刪除。」分別函釋在案。
三、經查臺北市政府府警察局松山分局松山派出所於事實欄所述時、地，查獲原告甲
    ○○僱用之原告丙○○、庚○○、丁○○、己○○、乙○○、戊○○等六人於營
    業場所內分別為男客王正在、陳麟宇、高丞宏、林盈池、陳肇嘉、及湯安斐從事
    按摩，案經該分局以九十年五月八日北市警松分行字第九０六一六五三一００號
    函檢送臨檢紀錄表、該局松山派出所臨檢現場人員名冊、男客王正在、陳麟宇、
    高丞宏、林盈池、陳肇嘉、及湯安斐與原告七人之談話偵訊筆錄、偵訊（調查）
    筆錄等影本各乙份附卷可稽。是被告核認原告丙○○、庚○○、丁○○、己○○
    、乙○○、戊○○等六人違反身心障礙者保護法第三十七條第一項規定，依同法
    第六十五條規定，以九十年五月十七日北市社三字第九０二三五九七六０一號至
    第0000000000號等六件違反身心障礙者保護法案件處分書，分別處以
    原告丙○○一萬元、庚○○三萬元、丁○○二萬元、己○○一萬元、乙○○一萬
    元、戊○○一萬元之罰鍰。另被告以原告甲○○經營之營業場所內發生違法按摩
    事件，原告及其受僱人（本案原告丙○○、庚○○、丁○○、己○○、乙○○、
    戊○○）已違反身心障礙者保護法第三十七條第一項規定，且其受僱人經被告依
    同法第六十五條第一項規定，分別以九十年五月十七日北市社三字第九０二三五
    九七六０一號至第0000000000號處分書，科處罰鍰在案，被告遂依同
    法第六十五條第二項規定，以九十年五月十七日北市社三字第九０二三五九七六
    ００號處分書，加倍處罰以原告甲○○新台幣六萬元罰鍰。原告不服，主張依身
    心障礙者保護法第一條之規定可知，該法之規定意在保障身心障礙者之工作機會
    。然就相關法令觀之，除醫護人員及視障者外，要完全合法取得按摩資格者，無
    異是緣木求魚。則某人欲請人為其從事按摩服務時，似僅有視障者及醫護人員可
    資選擇，此就不景氣之今日，是否更有「假平等」之譏，甚至違反憲法第十五條
    保障「人民」（非僅視障者）工作權之規定。再原告既取得中華民國臺北市傳統
    民俗療法協會傳統整復員之資格，自可為人從事「推拿整復」等傳統整復員適用
    範圍內之工作項目，無涉「按摩」之範園。被告據以處分原告之理由僅憑現場員
    警一貫辦案之經驗，凡遇有疑似從事指壓項目之工作者，即以明眼人按摩視之。
    顯忽略按摩與推拿整復之區別。
四、經查：
  (一)按身心障礙者保護法（原殘障福利法）於六十九年六月二日總統公布施行，旨在
    保護、保障身心障礙者各項權益及生活，而視障者更是屬於身心障礙者中的弱勢
    ，因受限於視覺障礙而難以從事其他行業。從而該法第三十七條乃規定「非本法
    所稱視覺障礙者，不得從事按摩。但醫護人員‧‧‧不在此限」，此乃屬憲法第
    十五條所保障視障者工作權，亦為依循憲法之精神而制定的。且身心障礙者保護
    法部分條文修正案業奉總統於九十年十一月二十一日以華總一義字第九０００二
    二四六八０號令公布，其中第三十七條亦未修改，表示該條文有存在之適用性及
    必要性。原告等為身體正常之人，自可從事其它工作，實無因身心障礙者保護法
    第三十七條規定，而妨礙其工作權，原告主張該條規定有違憲法保障工作權之情
    事，自無可採。
  (二)至原告主張其為中華民國臺北市傳統民俗療法協會傳統整復員，自可為人從事「
    推拿整復」等傳統整復員適用範圍內之工作項目，自無涉「按摩」之範圍乙節。
    惟依前揭行政院衛生署八十六年九月九日衛署醫字第八六０四八九九五號函釋可
    知，以治療疾病為目的所為之按摩、腳底按摩，始有別於視覺障礙者為健康人從
    事以疏鬆筋骨、消除疲勞等非醫療為目的所為之按摩。然依前開原告甲○○之受
    僱人（即本件原告）丙○○、庚○○、丁○○、己○○、乙○○、戊○○及在該
    店內接受按摩之男客王正在、陳麟宇、高丞宏、林盈池、陳肇嘉、及湯安斐之偵
    訊（調查）筆錄所示，顯示原告等分別係為客人進行舒筋解勞為目的之手、足、
    頭、背等按摩，而非只針對身體某部分運動跌打損傷（如脫臼、瘀血）之推拿，
    另針對人體疾病所為之處置行為，乃係指消費客人因身體染有疾病而前去治療，
    與消費客人經按摩後本來就能達到疏鬆筋骨、消除疲勞、增進健康之功效，亦有
    區別。再參以該營業場所由臨檢筆錄中顯示並無領有合格營利事業證照，營業時
    間由上午十時至凌晨二時，收費每九十分鐘收費壹仟玖佰元整觀之，該營業場所
    亦非如一般國術館、中醫院針對運動跌打損傷之推拿整復或疾病治療。從而原告
    辯稱伊等僅從事推拿整復等傳統整復工作，與視障業者從之按摩有別，核無足採
    。
五、綜上所述，本件原告等違反身心障礙者保護法第三十七條第一項之規定，足堪認
    定；被告以九十年五月十七日北市社三字第九０二三五九七六０一號至第000
    0000000號等六件違反身心障礙者保護法案件處分書，分別對原告丙○○
    、庚○○、丁○○、己○○、乙○○、及戊○○各處以新臺幣一萬元、三萬元、
    二萬元、一萬元、一萬元及一萬元罰鍰。另本件原告甲○○既係「真好民間療法
    所」之負責人，其營業場所內因發生違法按摩事件，被告依首揭身心障礙者保護
    法第三十七條第一項及第六十五條第二項等規定，以其受僱人庚○○等所受新臺
    幣三萬元罰鍰處分加倍處以原告甲○○新臺幣六萬元罰鍰，並無不合，訴願決定
    予以維持，亦屬妥適。原告仍執前詞，請求撤銷原處分及訴願決定，核無理由，
    應予駁回。
據上論結，本件原告之訴為無理由，爰依行政訴訟法第二百十八條、第一百零四條、
第九十八條第三項前段，民事訴訟法第三百八十五條第一項前段、第八十五條第一項
前段，判決如主文。
中　　華　　民　　國　　九十一　　　年　　　十　　　　月　　　八　　　日
                 臺 北 高 等 行 政 法 院   第 七 庭
                                審 判 長 法  官　鄭小康
                                         法  官　林金本
                                         法  官　曹瑞卿
右為正本係照原本作成。
如不服本判決，應於送達後二十日內，向本院提出上訴狀並表明上訴理由，如於本判
決宣示後送達前提起上訴者，應於判決送達後二十日內補提上訴理由書（須按他造人
數附繕本）。
中　　華　　民　　國 　 九十一　　　年  　　十　　　　月  　　　九　　　日
                                          書記官  黃倩鈺
